臺灣新竹地方法院刑事判決　　　　　　　 95年度訴字第237號
公　訴　人　臺灣新竹地方法院檢察署檢察官
被　　　告　甲○○
　　　　　　乙○○
共　　　同
選任辯護人　陳俊傑律師
上列被告等因業務過失致死案件，經檢察官提起公訴（九十四年
度偵字第五二○○號），本院判決如下：
    主  文
甲○○從事業務之人，因業務上之過失致人於死，處有期徒刑伍
月，如易科罰金，以銀元佰元即新臺幣玖佰元折算壹日。
乙○○從事業務之人，因業務上之過失致人於死，處有期徒刑柒
月。
    事　實
一、甲○○係位在新竹縣橫山鄉○○路○段四四○巷一號「瑪琦
    休閒農場」之負責人，負責該農場各項設施之管理與維護。
    甲○○之子乙○○則在農場附設游泳池擔任救生員，從事維
    護泳客安全之工作，其等均為從事業務之人。緣上開農場附
    設之游泳池未裝置濾水設備，每星期固定需將池水排乾後注
    入新水維持水質清潔。甲○○、乙○○均知悉農場內之大池
    長五十公尺，寬二十五公尺，最淺處一點三公尺，最深處一
    點七公尺，設在游泳池最深處池底之唯一排水孔直徑約○點
    三八公尺，排水孔附近並有上下池岸之樓梯一座，客觀上可
    預見大池排水時，池水自排水孔大量流出，會在排水孔附近
    形成極大之吸力，靠近之泳客有被吸入排水孔內，危害泳客
    生命安全之危險，甲○○身為負責人，應注意在游泳池周邊
    設立警告告示及妥善設置防止泳客遭吸入排水孔內之安全設
    施，竟為節省費用及縮短排水時間，疏未擺設任何警告標示
    ，亦未在池底排水孔處設置堅固之攔網，僅於每次換水前，
    指示乙○○潛入池底，將相當於排水孔大小之細鐵絲網塞放
    在排水孔上，復在細鐵絲網外罩上水果籃，以石塊壓住水果
    籃之簡便方式替代。嗣於民國九十四年八月九日下午某時，
    甲○○離開農場前往苗栗縣某處接洽客戶，該農場由乙○○
    接手管理後，因當日已排定游泳池換水工作，乙○○雖知悉
    游泳池營業至晚上九時整，其為現場唯一合格之救生員，為
    維護泳客安全，應注意在排水前採取妥善之安全措施，且全
    程監督排水過程，依當時之情形，亦無不能注意之情事，竟
    為提早完成放水與注入新水之工作，於確定細鐵絲網已塞放
    在排水孔後，即於營業時間內之晚上七時三十分許，找來其
    他員工協助開啟大池之排水閘門，準備將大池池水全部排出
    ，惟乙○○甫扭開閘門開關，旋聽到農場內找其接聽電話之
    廣播，遂於交待員工繼續將閘門完全開啟後，即趕往位在大
    池附近之辦公室內接聽電話，該農場工讀生己○○乃依乙○○之指示，於同日晚上八時許將排水閘門完全開啟，乙○○
    疏未注意在排水孔外加水果籃，加強預防泳客遭吸入排水孔
    之危險，同時在游池周邊監督保護在場泳客之安全，適農場
    游泳池會員曾淑嫻帶同年齡六歲，身高一百二十二公分之孫
    女戊○○及鄰居蘇春蘭之二名女兒共四人原均在大池旁之中
    池游池，於同日晚上八時二十分許，蘇春蘭到場催促其女兒
    返家，曾淑嫻乃帶領戊○○及該二名孩童自中池上岸，是時
    大池水位已下降約四十公分左右，戊○○與該二名孩童行經
    中池與大池間走道，欲經由大池池岸往休閒農場門口行進時
    ，看到大池水位降低，玩心復起，遂捨棄行走池岸，改由大
    池最淺處之樓梯進入大池內，往靠近休閒農場門口最深處之
    樓梯即大池排水孔設置處游去，曾淑嫻明知戊○○年紀尚輕
    不知事理，大池本即禁止孩童進入，加以當時大池水位較平
    常降低甚多，客觀上可預見大池正在排水，戊○○一旦靠近
    排水孔處，有被吸入排水孔內導致溺水之危險，亦疏未注意
    盡其保護之義務，並未制止戊○○，反而與戊○○一起下水
    行進，迨於同日晚上近八時三十分許，曾淑嫻與戊○○到達
    大池最深處之樓梯，曾淑嫻先行、另二名女童緊跟上岸後，
    戊○○隨後準備爬上樓梯時，因太過接近排水孔，旋遭水流
    吸往排水孔處，又因水流吸力太大，戊○○身形瘦小，而乙○○塞放之細鐵絲網不夠堅固無法將戊○○支撐在排水孔外
    ，戊○○乃連同鐵絲網一起被吸入排水孔內無法掙脫，是時
    在大池池岸排水閘門處之曾淑嫻看到戊○○被吸往洞孔，警
    覺有異，立即高喊救命，尚在辦公室接聽電話之乙○○聽到
    呼救聲，立即趕到現場跳入大池內救援，然戊○○陷入排水
    孔內過深，乙○○徒手無法搆到戊○○，遂於同日晚上近九
    時許打電話通知新竹縣消防局橫山分隊派人協助，嗣於同日
    晚上九時五十分許，在消防局人員協助下，始將戊○○從排
    水洞內拉出，旋即送往行政院國軍退除役官兵輔導委員會竹
    東榮民醫院救治，惟戊○○已因此受有右手食指與無名指三
    Ｘ四公分撕裂傷、右前臂正面上緣內側三Ｘ四公分擦挫傷、
    左膝部正面四Ｘ六公分擦傷及口鼻部有泡沫狀與下眼瞼有明
    顯出血點之溺水現象，送到醫院前已因溺水窒息死亡。
二、案經戊○○之父丁○○告訴及臺灣新竹地方法院檢察署檢察
    官據報相驗後偵查起訴。
    理  由
一、認定犯罪事實所憑之證據及認定之理由：
(一)被告甲○○於警詢、偵查中及本院審理時之供述，證明：其
    是「瑪琦休閒農場」之負責人，負責農場各項設施之管理與
    維護，被告乙○○在農場附設游泳池擔任救生員，從事維護
    泳客安全之工作。其明知農場附設之游泳池未裝置濾水設備
    ，每星期需固定換水維持水質清潔，惟於放水時，池水自排
    水孔大量流出，會在排水孔附近形成極大之吸力，將對靠近
    排水孔之泳客生命造成極大之危險，卻疏未注意在游泳池周
    邊擺設適當之警告標示及預防泳客遭吸入排水孔之堅固攔網
    ，僅於每次放水前，指示乙○○潛入池底，塞放細鐵絲網，
    及在鐵絲網外罩上水果籃，以石塊壓住水果籃之簡便方式替
    代。嗣於九十四年八月九日下午某時，甲○○有事離開休閒
    農場後，農場游泳池大池放水期間，被害人戊○○遭吸入排
    水孔內溺水窒息死亡等事實。
(二)被告乙○○於警詢、偵查中及本院審理時之供述，證明：被
    告甲○○是「瑪琦休閒農場」之負責人，其在農場附設游泳
    池擔任救生員，從事維護泳客安全之工作，明知游泳池於排
    水時，會在排水孔附近形成極大之吸力，將對靠近排水孔之
    泳客生命造成極大之危險，惟被告甲○○於九十四年八月九
    日下午離開休閒農場後，由其接手管理農場事務時，為提早
    完成放水與注入新水之工作，於確認細鐵絲網已放在排水孔
    後，在營業時間內之晚上七時三十分許，即找來其他員工協
    助開啟游泳池大池之排水閘門準備開始放水，然剛扭開閘門
    ，聽到農場內找其接聽電話之廣播，遂交待員工將排水閘門
    完全開啟，自己則趕往大池附近之辦公室內接聽電話，疏未
    注意在排水孔外罩上水果籃，亦未在大池周邊監督保護泳客
    安全。嗣於同日晚上近八時三十分許，其在辦公室內聽到曾
    淑嫻大喊救命之聲音，趕緊衝出辦公室跳入水池救人，然被
    害人遭吸入排水孔內過深，無法將被害人拉出，乃請求新竹
    縣消防局橫山分隊派人協助，惟被害人仍因溺水窒息死亡等
    事實。
(三)告訴人丁○○於警詢、偵查中及本院審理時之供述，證明：
    被害人係其女兒，於九十四年八月九日晚上七時許，隨同其
    母曾淑嫻前往「瑪琦休閒農場」附設游泳池游泳。嗣於同日
    晚上八時許，接獲電話通知被害人發生意外，立即趕往現場
    處理，惟被害人仍因溺水窒息死亡等事實。
(四)證人己○○於偵查中及本院審理時之證述，證明：其係「瑪
    琦休閒農場」之工讀生，聽從被告乙○○之指揮與監督，於
    案發當日晚上八時許之營業時間內，遵從被告乙○○指示將
    大池水閘門完全開啟，惟當時並未廣播警告泳客正在排水，
    亦未完全禁止泳客不得到大池游泳，雖看到曾淑嫻及被害人
    進入大池內，但未強制其等上岸，迨看到被害人掉到水裡，
    立即與丙○○衝過去救人，被告乙○○亦從辦公室衝出跳到
    大池內救援等事實。
(五)證人丙○○於偵查中及本院審理時之證述，證明：其係「瑪
    琦休閒農場」之助理救生員，沒有救生員執照，聽從被告乙○○之指揮與監督，案發當日晚上大池放水中，仍有泳客在
    大池內游泳，當聽到有人喊救命時，馬上前去搶救等事實。
(六)證人蘇春蘭於警詢及偵查中之證述，證明：其二名女兒與鄰
    居曾淑嫻學游泳，案發當日晚上八時二十分許，其前往農場
    游泳池中池催促其女兒回家，其女兒與被害人自中池上岸後
    ，看到大池水位降低，又跑到正在放水的大池游往池內最深
    處之樓梯，曾淑嫻亦下水在旁陪伴，當時大池還有其他泳客
    並非淨空狀態，游池周邊亦無擺放警告標示，嗣被害人跟在
    曾淑嫻後面準備爬樓梯上岸時，遭水流吸入池底等事實。
(七)證人曾淑嫻於警詢及偵查中之證述，證明：其於案發當日帶
    同孫女即被害人與鄰居蘇春蘭之二名女兒一起在「瑪琦休閒
    農場」附設游泳池中池游泳，於晚上近八時三十分自中池上
    岸行經大池準備返家時，看到大池水位降低，雖知道小孩不
    能進入大池，但被害人與蘇春蘭之女兒仍想游泳，乃從大池
    最淺處之樓梯下到大池，邊玩邊游往大池最深處之樓梯方向
    ，其亦下池陪伴，嗣其先行上岸，被害人爬樓梯準備上岸時
    ，遭樓梯附近之排水孔吸入等事實。
(八)新竹縣消防局橫山消防隊之工作紀錄簿一份，證明：該消防
    隊於九十四年八月九日晚上八時五十六分許，接獲溺水求救
    訊息後，派人前往「瑪琦休閒農場」游泳池救援，於同日晚
    上九時五十八分許將溺水者救出送醫急救之事實。
(九)行政院國軍退除役官兵輔導委員會竹東榮民醫院診斷證明書
    一紙，證明：被害人戊○○於九十四年八月九日送醫急救前
    已經死亡之事實。
(十)臺灣新竹地方法院檢察署檢察官相驗屍體證明書、勘驗筆錄
    及相驗報告書各一份，證明：被害人受有右手食指與無名指
    三Ｘ四公分撕裂傷、右前臂正面上緣內側三Ｘ四公分擦挫傷
    、左膝部正面四Ｘ六公分擦傷等傷害及口鼻部有泡沫狀與下
    眼瞼有明顯出血點之溺水現象，並因溺水窒息死亡之事實。
(十一)「瑪琦休閒農場」現場圖、臺灣新竹地方法院檢察署檢察
      官履勘現場筆錄各一份及案發現場與履勘相片共四十四張
      ，證明：該農場附設游泳池共有大池、中池及小池，中池
      與大池隔鄰，大池位在大門入口處，長五十公尺，寬二十
      五公尺，最淺處一點三公尺，最深處一點七公尺，設在游
      泳池最深處池底之唯一排水孔直徑約○點三八公尺，排水
      孔附近並有上下池岸之樓梯一座，被害人受困時，大池僅
      排放部分池水之事實。
(十二)按游泳池經營者，應主動公佈泳客安全注意事項，並於現
      場有完整之中英文告示，游泳池管理規範第七條第三項定
      有明文。故為維護泳客生命安全，在游泳池內設置相關告
      示及預防泳客危險之安全設施，即為游泳池經營者應負擔
      之基本義務。而游泳池之救生員，既從事救生工作，具有
      救生之專業知識，自應在游泳池開放時間，隨時注意泳客
      動態，於從事排水工作時，猶應禁絕泳客下水，避免泳客
      有被吸入排水孔內之危險。被告甲○○、乙○○分別為游
      泳池經營者及救生員，自有遵守上開義務之必要，被告甲○○、乙○○且均坦承於游泳池放水時，靠近排水孔之泳
      客有被吸入排水孔內危險（見本院卷第九三頁、第一○一
      頁），足見其等對於游泳池放水時產生之危險甚為明瞭，
      依其等智識、能力及經驗，應無不能注意之情事，被告甲○○竟疏未在排水孔設置堅固之攔網，被告乙○○實施排
      水工作時，僅在排水孔處塞放細鐵絲網，復未在游泳池周
      邊警戒，均使泳客陷於不測之危險中，自有上開注意義務
      之違反，依當時之情況，客觀上亦無不能注意之情事，終
      致被害人遭吸入排水孔內，其等對於本件事故之發生確有
      過失責任。而被害人戊○○遭吸入排水孔後，受有右手食
      指與無名指三Ｘ四公分撕裂傷、右前臂正面上緣內側三Ｘ
      四公分擦挫傷、左膝部正面四Ｘ六公分擦傷及口鼻部有泡
 　   沫狀與下眼瞼有明顯出血點之溺水現象，並因溺水窒息死
      亡，已如上述，被告二人之過失行為與被害人死亡間，具
      有相當之因果關係，足見其等之自白與事實相符，堪可採
      信，被告二人過失致人於死之犯行，均可認定。又被害人
　    於案發時年僅六歲，身高一百二十二公分，為不知事理之
      兒童，被害人既由其祖母曾淑嫻帶同前往上開農場游泳，
      曾淑嫻即應善盡保護被害人之義務，而曾淑嫻既自承其為
      農場附設游泳池之會員，知悉孩童不得進入大池內（見相
      驗卷第八九頁、第九一頁），基於保護被害人，本應注意
      嚴格禁止被害人進入大池內游泳，案發當時曾淑嫻眼見大
      池水位降低（見偵查卷第十二頁），顯可預見大池正在排
      水，更增加被害人在大池內游泳可能溺水之危險，竟未阻
      止被害人進入大池戲水，於被害人接近排水孔之樓梯時，
      復未協助被害人上岸，終致被害人遭吸入排水孔內窒息死
      亡，曾淑嫻上開行為同為本件事故發生之原因，且為被害
      人溺水死亡之主要因素，然被告二人之過失責任仍不能因
      此抵銷或減免，附此敘明。
二、論罪與科刑：
(一)新舊法比較─
    按行為後法律有變更者，適用行為時之法律。但行為後之法
    律有利於行為人者，適用最有利於行為人之法律；刑法第二
    條第一項定有明文。又「法律」變更比較時應就罪刑有關之
    共犯、未遂犯、連續犯、牽連犯、結合犯以及累犯加重、自
    首減輕、暨其他法定加減原因、與加減例等一切情形，綜其
    全部之結果，而為比較，再適用最有利於行為人之法律處斷
    ；比較裁判前之法律孰為有利於行為人時，應就罪刑有關之
    一切情形，比較其全部之結果，而為整個之適用，不能割裂
    而分別適用有利益之條文；最高法院二十四年上字第四六三
    四號、二十七年上字第二六一五號判例可供參考。查被告二
    人行為後，刑法第三十三條第五款關於罰金之最低數額之規
    定，業於九十四年二月二日修正公布，於九十五年七月一日
    起施行。而罰金最高數額之規定，則於九十五年六月十四日
    增訂刑法施行法第一條之一，於同年七月一日起施行，茲就
    上開規定比較適用如下：
１、就罰金最低數額部分：
    刑法第三十三條第五款原規定：「罰金：一元以上。」，而
    刑法分則編各罪所定罰金之貨幣單位原為銀元，依現行法規
    所定貨幣單位折算新臺幣條例規定，銀元一元折算新臺幣三
    元，則修正前罰金最低數額應為新臺幣三元。刑法第三十三
    條第五款修正後改為：「罰金：新台幣一千元以上，以百元
    計算之。」，修正後罰金最低數額變更為新臺幣一千元，比
    較修正前後之規定，修正後刑法第三十三條第五款所定罰金
    之最低數額，較修正前提高，自以修正前刑法第三十三條第
    五款之規定有利於被告二人。
２、就罰金最高數額部分：
　　刑法修正前，刑法分則編關於罰金規定之貨幣單位為銀元，
  　而刑法分則編規定應處罰金者，依罰金罰鍰提高標準條例第
    一條及第五條之規定，於七十二年六月二十六日前修正之刑
    法條文，罰金數額提高二至十倍，其後修正者則不提高倍數
    。而刑法修正施行後，因刑法第三十三條第五款所定罰金之
    貨幣單位改為新臺幣，刑法分則各罪所定罰金之貨幣單位亦
    應配合修正為新臺幣，乃增訂刑法施行法第一條之一規定：
    「中華民國九十四年一月七日刑法修正施行後，刑法分則編
    所定罰金之貨幣單位為新臺幣。九十四年一月七日刑法修正
    時，刑法分則編未修正之條文定有罰金者，自九十四年一月
    七日刑法修正施行後，就其所定數額提高為三十倍。但七十
    二年六月二十六日至九十四年一月七日新增或修正之條文，
    就其所定數額提高為三倍」，亦即，自九十五年七月一日起
    ，刑法分則編所定罰金之貨幣單位，由原來之銀元改為新臺
    幣，且於九十四年一月七日刑法修正時，刑法分則編未修正
    之條文定有罰金者，復未於七十二年六月二十六日至九十四
    年一月七日修正或新增，自九十五年七月一日起，罰金之數
    額均提高為三十倍。查被告二人所犯業務過失致死罪，自七
    十二年六月二十日起均未曾修正，依刑法施行法第一條之一
    之規定，其罰金以新臺幣為單位，數額應提高三十倍，與修
    正前之罰金以銀元為單位，適用罰金罰鍰提高標準條例第一
    條規定，應提高十倍，換算為新臺幣結果，亦為新臺幣數額
    之三十倍。從而，刑法分則所定罰金刑之最高數額，於上開
    規定修正後並無不同，對被告二人而言，並無不利。
３、綜合上開各條文修正前後之比較結果，罰金最高數額之規定
    ，對被告二人並無不利，而罰金最低數額之適用，則以修正
    前之規定對被告二人較為有利，是依刑法第二條第一項前段
    之規定，並參考上開最高法院之見解，本件應整體適用行為
    時即修正前之刑法規定處斷。
(二)罪名─
    按刑法上所謂業務，係指個人基於其社會地位繼續反覆所執
    行之事務而言。本件被告甲○○為「瑪琦休閒農場」之負責
    人，負責該農場各項設施之管理與維護；被告乙○○在農場
    附設游泳池擔任救生員，從事維護泳客安全之工作，均為從
    事業務之人，其等因業務上之過失導致被害人死亡，核其等
    所為，均係犯刑法第二百七十六條第二項之業務過失致人於
    死罪。
(三)量刑─
    爰審酌被告二人均無前科之素行、被告甲○○身為負責人，
    貪圖便利與節省費用，未在排水孔處設置堅固之攔網；被告
    乙○○為游泳池救生員，為了接聽電話，未全程在場監督排
    水過程，並採取預防泳客遭吸入排水孔之妥善措施，其等均
    有過失責任，惟被告甲○○所負設施缺失之過失責任較輕，
    且平日大池排水時，放置水果籃即為被告乙○○之工作（按
    ：被告甲○○不會游泳），被告乙○○當日疏未監督整個排
    水過程之過失責任較重、造成被害人死亡之損害甚巨及均坦
    認犯行，惟迄未與告訴人達成民事和解之犯罪後態度等一切
    情狀，各量處如主文所示之刑，被告甲○○部分並諭知如易
    科罰金之折算標準。
三、適用之法條：
（一）刑事訴訟法第二百九十九條第一項前段。
（二）刑法第二條第一項前段、第二百七十六條第二項前段、修
      正前刑法第四十一條第一項前段，刑法施行法第一條之一
      。
本案經檢察官林佳穎到庭執行職務。
中　　華　　民　　國　九十六　年　　三　　月　二十三　日
                    刑事第六庭審判長法  官  遲中慧
                                    法  官  魏瑞紅
                                    法　官  林昌義
以上正本證明與原本無異。
如不服本判決應於收受本判決後十日內向本院提出上訴書狀，其
未敘述上訴理由者，並得於提起上訴後十日內向本院補提理由書
狀( 均須按他造當事人之人數附繕本 )「切勿逕送上級法院」。
中　　華　　民　　國　　96　　年　　3 　　月　　23　　日
                                    書記官  劉怡芳
附錄本案論罪科刑法條：
中華民國刑法第二百七十六條第二項
從事業務之人，因業務上之過失犯前項之罪者，處五年以下有期
徒刑或拘役，得併科三千元以下罰金。
